臺灣高等法院民事判決
108年度上字第915號
上  訴  人  張一凡

訴訟代理人  張金盛律師
被 上訴 人  豐楠開發建設股份有限公司

法定代理人  陳秉庠
被 上訴 人  賴福泰

            賴福壽
            賴信義
上列4人共同
訴訟代理人  曾大中律師
複 代理 人  張志偉律師
上列當事人間請求返還土地等事件，上訴人對於中華民國108年5
月31日臺灣士林地方法院107年度訴字第1709號第一審判決提起
上訴，本院於109年1月21日言詞辯論終結，判決如下：
    主      文
上訴駁回。
第二審訴訟費用由上訴人負擔。
    事實及理由
一、上訴人主張：被上訴人於民國104年至107年間，在臺北市○○
    區○○段0○段000地號（下稱169地號）土地上興建地下2層及
    地上7層建物（下稱系爭建物）時，未依施工圖在其圍牆「
    凸柱」向巷中延伸121.8公分處開挖（依系爭建物之建造執
    照施工圖），而係擴張至143公分處（依系爭建物之使用執
    照竣工圖）施打鉅型鋼筋用以建構連續壁及導溝牆，深入地
    下1、2層且突出地面，逾越鄰地即同段170地號土地與169地
    號土地間330公分巷道中線即165公分之地界線，違反民法第
    794條、第796條之1規定，侵害伊對於170地號土地之所有權
    （應有部分4分之1），並使伊因憂心房屋（即坐落170地號
    土地上之門牌號碼臺北市○○區○○○路000巷00弄0號1樓房屋）
    及地基安全而惶恐不安，致罹患鼻竇炎、胃潰瘍，身體、健
    康受有侵害。伊自得依民法第184條第1項、第2項、第185條
    、第195條規定，請求被上訴人返還惡意占有170地號土地4
    年期間所生孳息新臺幣（下同）12萬9304元（計算式見原審
    卷第82頁），並賠償伊因回填土地所需支出之工程費200萬
    元，及精神上慰撫金100萬元，合計312萬9304元，並請求加
    計自起訴狀繕本送達翌日起至清償日止之法定遲延利息等語
    。
二、被上訴人則以：上訴人於103年至107年間共6次聲請鑑定169
    地號土地與170地號土地之地界，經複丈結果系爭建物並無
    越界建築之情形，使照之竣工圖係因系爭建物本體實際興建
    位置往北側臺北市士林區德行東路109巷83弄方向位移，故
    建物本體至南側圍牆距離增加21.2公分，惟仍在169地號土
    地範圍內，並未侵入170地號土地。至於68年間舊有房屋之
    竣工圖年代久遠，不能作為兩地界址之依據，仍應以103年
    至107年之複丈結果為準，伊並無越界建築行為，亦無侵權
    行為等語，資為抗辯。
三、原審判決上訴人敗訴，上訴人不服，提起上訴，聲明：㈠原
    判決廢棄；㈡被上訴人應連帶給付上訴人312萬9304元，及自
    起訴狀繕本送達翌日起至清償日止，按週年利率5％計算之利
    息；㈢願供擔保請准宣告假執行。被上訴人則答辯聲明：㈠上
    訴駁回；㈡如受不利判決，願供擔保請准宣告免為假執行。
四、上訴人主張其為170地號土地共有人及其上建物之所有人，
    有170地號土地之土地所有權狀、土地登記第二類謄本及建
    物登記第一類謄本為證（見原審卷第15、54-57、87-88頁）
    ；被上訴人於104年5月13日將169地號土地信託登記予大眾
    商業銀行股份有限公司（嗣合併為元大商業銀行股份有限公
    司），再於108年1月23日以買賣為原因移轉登記為被上訴人
    共有（賴福壽應有部分40分之13、賴福泰應有部分80分之13
    、賴信義應有部分80分之13、豐楠開發建設股份有限公司〔
    下稱豐楠公司〕應有部分20分之7），有169地號土地之第二
    類謄本、信託契約書及異動索引為證（見原審卷第16-17、9
    5-97頁、本院卷第21頁）；被上訴人為系爭建物第一次變更
    之起造人，嗣於104年5月26日第二次變更起造人為臺億建築
    經理股份有限公司，系爭建物於104年6月25日開工，於107
    年10月15日取得使用執照，有系爭建物之建造執照存根及附
    表、使用執照存根在卷可考（見原審卷第18-22、43頁、本
    院卷第111-115頁），被上訴人亦不爭執賴福泰、賴福壽、
    賴信義為169地號土地地主，與豐楠公司合建系爭建物等情
    （見原審卷第184頁），堪信為真實。
五、上訴人主張：其發現被上訴人於興建系爭建物時逾越與鄰地
    間巷道之中線，立即提出異議，但被上訴人旋將原留地界毀
    掉、鋼筋鋸斷、在鋼筋斷頭上砌造圍牆，現比對建照圖與使
    照圖即可證明被上訴人逾越地界，其得請求被上訴人返還惡
    意占有之孳息、回填越界部分之工程費，以及越界侵害其身
    體、健康之非財產上損害賠償云云，為被上訴人所否認，並
    以前詞置辯。故首應由上訴人舉證證明系爭建物有逾越兩地
    地界線之事實，惟查：
  ㈠上訴人雖主張比對系爭建物之建照施工圖（見原審卷第33頁
    ）與使照竣工圖（見原審卷第199頁）可知系爭建物逾越地
    界線云云。惟由此2圖觀之，自系爭建物北側沿臺北市士林
    區德行東路109巷83弄路邊建築之圍牆起算，至系爭建物南
    側圍牆為止，總寬度均為1860.4公分，並未擴張。上訴人所
    指121.8公分增加為143公分部分，乃系爭建物裝飾柱中線至
    南側圍牆之距離，本即包含在1860.4公分總寬度內。且依建
    照施工圖所示，系爭建物裝飾柱中線至南側圍牆之距離僅12
    1.8公分，而依興建完成後之使照竣工圖所示，系爭建物竣
    工時之裝飾柱中線與南側圍牆間距離增加為143.5公分，再
    以系爭建物與導線點EL＋7、EL＋7.25、EL＋7.55間相對距離觀
    察，系爭建物本體竣工時與南側圍牆之距離增加，堪信被上
    訴人辯稱系爭建物完工時略往北位移等語為可採。上訴人先
    以自行繪製之現況界址測量圖及垂直線拉長示意圖，逕將上
    開2圖所繪系爭建物「凸柱」與南側圍牆之距離由121.8公分
    增加為143公分解為系爭建物逾越地界41.2公分，後又重繪
    工地現況暨越界示意圖標記逾越地界21.2公分至31.2公分（
    見原審卷第38、39頁、本院卷第79、163頁），顯無可取。
  ㈡上訴人雖主張被上訴人在興建系爭建物期間植入鋼筋通抵地
    下2層，逾越侵入伊所有170地號土地地界，現地上鋼筋拆除
    並以圍牆掩蓋，但地下連續壁鋼筋仍存在云云（見原審卷第
    26-32頁、本院卷第15頁），並聲請囑託內政部國土測繪中
    心測量兩地地界線云云。惟查：
  ⑴觀諸系爭建物申請建照之平面圖及申請使照時之竣工平面圖
    ，地下1層、地下2層之外牆並未逾越兩地地界線，在興建過
    程中業經臺北市政府建築管理處派員逐層勘驗，並無上訴人
    所指因系爭建物地下層逾越地界線致臺北市政府遲不發給使
    用執照之相關事證，此經本院調取系爭建物之建照、使照全
    卷核閱明確（見建照卷第377頁、使照卷第150-151頁），其
    主張與事實不符。
  ⑵上訴人雖主張被上訴人將越界之鋸斷鋼筋、在其上築牆掩蓋
    云云，然由被上訴人所提現場照片可見系爭建物之圍牆仍在
    兩地界址點以北，並無往南延伸逾越地界侵入170地號土地
    之情形（見本院卷第125-131頁），其主張與現場狀況不符
    。
  ⑶上訴人前已申請臺北市士林地政事務所於106年4月26日、5月
    25日、6月27日、107年6月12日、12月27日測量兩地地界，
    然其歷次申請鑑界之基礎點均不相同，且其對於歷次複丈結
    果均有異議（見原審卷第140-163頁），無從證明系爭建物
    在興建過程中有何逾越地界之情事。
  ⑷另上訴人所提照片之拍攝日期、位置不詳（見原審卷第26-32
    、176-178頁），其雖主張照片內之白色拉線、紅色噴漆點
    、藍色噴墨線為臺北市士林地政事務所測量時所留記號云云
    （見原審卷第26-32頁），惟未能舉證以實其說，況上訴人
    對於臺北市士林地政事務所歷次複丈成果既有異議，其再以
    複丈時所留記號為其有利之主張，顯係自相矛盾，難認可採
    。
  ⑸上訴人雖主張兩地地界應以68年地籍調查表為準，臺北市士
    林地政事務所之測量基礎點與68年重測圖不符云云（見本院
    卷第64、101頁、原審卷第111-117、174-178頁），然由上
    訴人所提照片無從辨別臺北市士林地政事務所之測量基礎點
    與68年重測圖有何不同，實難據為有利於上訴人之認定。
  ⑹況上訴人先稱：系爭建物越界是呈歪斜閃電狀云云（見原審
    卷第38、79頁），又繪圖標記越界是呈直線（見本院卷第16
    3頁），先稱：越界面積為寬37公分、長1072公分即面積3.9
    664平方公尺云云（見原審卷第175頁），又稱：越界範圍寬
    41.2公分、長1072公分即面積4.41平方公尺（見原審卷第19
    8頁），復自行繪圖標記越界範圍之寬度自21.2公分至31.2
    公分不等（見本院卷第163頁），前後說詞不一，難認真實
    。且其從未將系爭建物越界情形敘明於歷次鑑界申請書，亦
    未註記於複丈成果圖（見原審卷第140-141、143、144、148
    、150、151、157、158、156-160、162、163頁），益見其
    就系爭建物如何越界之主張並非可取。
  ⑺又上訴人主張作為測量基準點之「凸柱」（見原審卷第104、
    107頁），實為前㈠所述系爭建物之裝飾柱，該裝飾柱與南側
    圍牆之距離由121.8公分增加為142.5公分，更無逾越地界之
    情事。從而，自無再行囑託鑑定之必要。
  ㈢綜上，上訴人不能證明系爭建物於建築時有何逾越地界之情
    事，則其以此為由主張被上訴人違反民法第794條、第796條
    之1規定而成立共同侵權行為云云，自無可採。
六、綜上所述，上訴人依民法第184條第1項、第2項、第185條、
    第195條規定，請求被上訴人給付312萬9304元，及自起訴狀
    繕本送達翌日起至清償日止，按週年利率5％計算之利息，非
    屬正當，不應准許。從而原審所為上訴人敗訴之判決，並無
    不合。上訴論旨指摘原判決不當，求予廢棄改判，為無理由
    ，應駁回其上訴。
七、本件事證已臻明確，兩造其餘之攻擊或防禦方法及所用之證
    據，經本院斟酌後，認為均不足以影響本判決之結果，爰不
    逐一論列，附此敘明。
八、據上論結，本件上訴為無理由，依民事訴訟法第449條第1項
    、第78條，判決如主文。
中    華    民    國    109   年    2     月    18    日
                  民事第二十五庭
                      審判長法  官  謝碧莉
                            法  官  陳月雯
                            法  官  林晏如
正本係照原本作成。
如不服本判決，應於收受送達後20日內向本院提出上訴書狀，其
未表明上訴理由者，應於提出上訴後20日內向本院補提理由書狀
（均須按他造當事人之人數附繕本）上訴時應提出委任律師或具
有律師資格之人之委任狀；委任有律師資格者，另應附具律師資
格證書及釋明委任人與受任人有民事訴訟法第466 條之1第1項但
書或第2項（詳附註）所定關係之釋明文書影本。如委任律師提
起上訴者，應一併繳納上訴審裁判費。
中    華    民    國    109   年    2     月    18    日

                            書記官  簡維萍
附註：
民事訴訟法第466條之1（第1項、第2項）：
對於第二審判決上訴，上訴人應委任律師為訴訟代理人。但上訴
人或其法定代理人具有律師資格者，不在此限。
上訴人之配偶、三親等內之血親、二親等內之姻親，或上訴人為
法人、中央或地方機關時，其所屬專任人員具有律師資格並經法
院認為適當者，亦得為第三審訴訟代理人。